臺灣桃園地方法院刑事判決　　　　　　　　　　　　　九十年度訴字第二五號
　　公　訴　人　臺灣桃園地方法院檢察署檢察官
　　被　　　告　癸○○
　　選任辯護人　王迪吾律師
　　被　　　告　乙○○
　　指定辯護人　本院公設辯護人　庚○○
　　　　　　　　本院公設辯護人　丙○○律師
右列被告違反毒品危害防制條例案件，經檢察官提起公訴（九十年度偵字第一四三三
三號），本院判決如左：
    主  文
癸○○共同販賣第一級毒品，未遂，處有期徒刑拾年。扣案海洛因玖包（合計淨重十
四點二七公克，包裝重二點九三公克）、壹包（淨重０．二五公克，包裝重０．二一
公克），均沒收銷燬之；門號0000000000號之行動電話壹支（ＮＯＫＩＡ
廠牌，手機序號000000000000000號，不含使用門號），沒收之。其
餘被訴之罪，公訴不受理。
乙○○共同販賣第一級毒品，未遂，處有期徒刑拾年。扣案海洛因玖包（合計淨重十
四點二七公克，包裝重二點九三公克）、壹包（淨重０．二五公克，包裝重０．二一
公克），均沒收銷燬之；門號0000000000號之行動電話壹支（ＮＯＫＩＡ
廠牌，手機序號000000000000000號，不含使用門號），沒收之。其
餘被訴之罪，免訴。
    事  實
一、癸○○與乙○○為男女朋友，共同於桃園縣龍潭鄉○○路一八七巷二十號二樓租
    屋居住。緣戊○○於民國九十年八月十九日因施用第一級毒品海洛因，當場為警
    查獲（違反毒品危害防制條例案件另案審結），願供出其所持有毒品之來源，而
    與警方配合，於同日以電話連絡乙○○之行動電話（門號0000000000
    號），佯稱欲向乙○○購買第一級毒品海洛因，癸○○及乙○○遂基於營利之意
    圖，由乙○○於戊○○約定交易地點為桃園縣龍潭鄉○○路一九六號「威爾思」
    麵包店前，戊○○即由警員陪同至現場等候乙○○前來。同年八月十九日夜間九
    時許，乙○○持其與癸○○所共同持有之海洛因一包至前述麵包店內，經戊○○
    於警車內指明麵包店內之女子即為乙○○後，員警即上前盤查而查獲乙○○，並
    合法實行搜索，自乙○○身上之煙盒內扣押第一級毒品海洛因一小包（淨重０．
    二五公克，包裝重０．二一公克），及包括與戊○○連絡之門號0000000
    000號行動行動在內之行動電話計三支、現金新台幣（以下同）一萬一千五百
    元。經乙○○向警方供出毒品來源及居住處所，經警至癸○○與乙○○之前述住
    處執行搜索，扣押得癸○○所有之第一級毒品海洛因九包（合計淨重十四．二七
    公克，包裝重二．九三公克）、安非他命一包（驗餘淨重十六．六一九七公克）
    、安非他命吸食器一組、空袋一只、分裝夾鏈袋一包、注射毒品用針筒十支、削
    尖吸管三支、小湯匙二支、電子秤一個、監視系統一組、行動電話二支及現金八
    萬四千六百元等物，並待癸○○回來該住處時，當場逮捕癸○○。
二、案經桃園縣政府警察局移送臺灣桃園地方法院檢察署檢察官偵查起訴。
    理  由
壹、有罪部分：
一、按被告之自白，不得作為有罪判決之唯一證據，仍應調查其他必要之證據，以察
    其是否與事實相符，刑事訴訟法第一百五十六條第二項就此定有明文。其立法目
    的乃欲以補強證據擔保自白之真實性，亦即以補強證據之存在，藉以限制向有「
    證據之王」稱號的自白在證據上之價值，質言之，本條項乃對於自由心證原則之
    限制，關於自白之證明力，採取證據法定原則，使自白僅具有一半之證明力，尚
    須另有其他補強證據以補足自白之證明力。而所謂補強證據，最高法院七十四年
    台覆字第一０號曾經加以闡釋：「指除該自白本身以外，其他足資以證明自白之
    犯罪事實確具有相當程度真實性之證據而言。雖其所補強者，非以事實之全部為
    必要，但亦須因補強證據與自白之相互利用，而足以使犯罪事實獲得確信者，始
    足當之」。又本條項所稱「被告」，應包括「共犯」或「共同被告」在內，亦即
    共犯或共同被告所為不利於己之供述，固得採為其他共同被告犯罪之證據，但此
    項不利之陳述，須無瑕疵可指，且就其他方面調查又與事實相符者，始得採為犯
    罪事實之認定。縱可認其陳述無瑕疵，亦應調查其他足資以證明所供述之犯罪事
    實確具有相當程度真實性之補強證據，以察其是否與事實相符。若不為調查，而
    專憑此項供述即為其他共犯或共同被告犯罪事實之認定，顯與刑事訴訟法第一百
    五十六條第二項之規定有違，最高法院早於三十一年上字第二四二三號及四十六
    年台上字第四一九號判例即揭示此意旨。至於本條所謂「共同被告」之範圍，本
    院以為，就形式上、程序上的觀察，解釋上不限於實體法上之共同正犯，尚應包
    括基於訴訟經濟及效益的考量，而於同一訴訟程序成為共同被告之非共犯者，亦
    即包括於法院審理程序中，依據刑事訴訟法第七條所定相牽連案件之情形使成為
    共同被告者，以及於偵查程序中，因為犯罪事實具有相互關聯，或利害衝突關係
    在內，而為偵查機關列為共同被告（或犯罪嫌疑人）者；另就實質上觀察共同被
    告之概念，應以犯罪事實的關連性作為認定的基礎，以刑事追訴機關開始追訴被
    告為準，不論係同時起訴或隨後始合併或追加起訴，亦不論是否進行至同一審理
    階段，即便有被告在偵查程序，另有被告在審判程序，或是否已有被告進入上訴
    程序，祇要被告間就犯罪事實有所關聯，概均屬此處之共同被告範圍。簡言之，
    對於共同被告之概念，應兼從形式及實質之觀點認定，祇要有一於此者，即足當
    之。九十二年九月一日生效施行之現行刑事訴訟法第一百五十六條第二項，業經
    修正為：「被告及【共犯】之自白，不得作為有罪判決之唯一證據，仍應調查其
    他必要之證據，以察其是否與事實相符」。是立法者業已認同本院及最高法院對
    於現行條文所為如上之詮釋，而以立法明文之方式，至少將本條範圍擴及於「共
    犯」（既曰「共犯」，解釋上即不限於「共同被告之共犯」，而應包括「非共同
    被告之共犯在內，惟本條意旨是否有意排除「非共犯之共同被告」則尚有疑），
    以表示立法者支持司法權之立場。查本案被告癸○○與乙○○，雖據公訴事實未
    將之列為實體法上之「共犯」，惟其等於程序上係「共同被告」無疑，而證人戊○○於實體法上更非共犯，惟戊○○於偵查程序，至少於警察機關偵查過程中，
    係以共同犯罪嫌疑人之地位，移送於檢察機關（不因為以不同之移送書或為警於
    移送書上列為所謂「關係人」而有不同），是被告等與戊○○，雖未於同一程序
    起訴及審判，惟實質上觀查，三人犯罪事實既有關聯及利害衝突，依前述說明，
    自屬本條所稱「共同被告」之範圍。是認事採證上除（共同）被告之自白，及戊○○之指訴外，尚應有足為補強證據之其他證據始得論罪科刑，方符正當法律程
    序之要求，及刑事訴訟法於此特設之證據法則，合先敘明。
二、訊據被告癸○○、乙○○固不否認二人為男女朋友且共同居住之事實，惟均矢口
    否認有為前述共同販賣毒品未遂之犯行，被告乙○○辯稱：當日係與戊○○約好
    交付行動電話給戊○○，身上所攜帶之毒品海洛因係為自己施用者云云，被告癸○○辯稱：其不認識戊○○，乙○○是否販賣毒品給戊○○與其無關，至住處查
    扣之第一級毒品海洛因、第二級毒品安非他命係其所有供自己施用之毒品。惟查
    公訴人所提出之證人，即現任桃園縣政府警察局大園派出所之警員甲○○於本院
    經交互詰問結證稱（略以）：「我們查獲戊○○時，他說毒品是跟一位男姓買的
    ，他的女朋友會出來送貨，有時候打電話去男的接，有時候女的接，我們就叫戊○○打電話約人出來，約好後他說一個女子會出來，他有在電話中約好交易地點
    及數量，我們再帶他去現場埋伏，在現場戊○○指出在商店內結帳的乙○○就是
    他約出來的人，我們就上前查獲乙○○。之後詢問乙○○毒品的來源，她帶我們
    到處繞，後來說出癸○○的住處，始查獲癸○○」等語（參見本院九十二年十二
    月一日審理筆錄），核與偵查中之證言筆錄相符；本院另依職權傳喚逮捕被告癸○○之員警辛○○，經交互詰問結證稱（略以）：「當初是戊○○電話先聯絡好
    ，約人要交出毒品，約在龍潭八０四醫院旁邊的麵包店，我們是兩台車子前往，
    一台車查緝人員，另一台車是載戊○○，到現場後，戊○○在車上隔著玻璃指認
    乙○○就是他的毒品來源，查緝人員就下車逮捕乙○○，我們沒有讓他見面交易
    之前就抓人了。我們帶乙○○到她租屋處，發現現場有很多毒品，她說毒品是他
    男朋友及『阿祥』的，我們請她聯絡她男朋友回來，後來是癸○○回來，並無『
    阿祥』這個人，我們在該住處門口將癸○○逮捕」等語（參見本院九十二年十二
    月二十九日審理筆錄），核與證人戊○○之警詢及偵查訊問筆錄，均陳述稱其毒
    品來源為被告乙○○等語均符；另經本院訊據被告乙○○亦不否認當日係接到戊○○電話而出門，惟辯稱戊○○係向其索取行動電話等語。足證被告乙○○確實
    係應戊○○之邀而前往「威爾思」麵包店之被逮捕地點，而戊○○確實係配合警
    方以所謂「誘捕偵查」之方式，打電話佯稱欲向乙○○購買毒品，並約定時間地
    點而為警埋伏查獲。至證人戊○○於本院準備程序及審理中翻異其警詢及偵查訊
    問筆錄之內容，否認曾向乙○○購買毒品，包括約乙○○出來此次之事實，準備
    程序中結證稱（略以）：「警詢筆錄是我在意識模糊的狀態下所製作的，乙○○
    的電話是警察從我的行動電話上找到的，電話是我打的，但我講什麼我記不得了
    ，我是說我要拿東西，行動電話拿來給我。偵查訊問筆錄所以指證乙○○，係因
    為檢察官告訴我，若非誣告就是偽證，我怕構成誣告，才這樣說的」等語（參見
    本院九十一年九月二十七日訊問筆錄）；審理期日另先證稱（略以）：我是打電
    話跟乙○○要電話，不是警察叫我打給她的等語，後又改稱（略以）：是乙○○
    剛好打電話來，我就跟她要電話，約她出來等語（均參見本院九十二年十二月二
    十九日審理筆錄）。本院經核證人戊○○之警詢筆錄及偵查訊問筆錄內容，與證
    人甲○○、辛○○之證言，並與被告乙○○之陳述相符，足認係戊○○打電話給
    乙○○，且當時戊○○係經警逮捕，人身自由受拘束之中，當無自由撥接電話之
    理，其係配合警察誘捕而電約乙○○，方符常情，且即令戊○○與乙○○係以「
    索取行動電話」為由相約，亦為其二人間之「暗語」，尚不影響二人心中真意係
    為買賣毒品之事實。且戊○○之偵查訊問筆錄係檢察官於警詢（九十年八月十九
    日）後，近一個月（九十年九月十一日）所訊問製作（參見偵查卷第五十九頁）
    ，其間戊○○係於看守所執行毒品勒戒事宜，即令戊○○警詢時犯藥癮精神不濟
    ，其於近一個月後之偵查期日，自無可能再以精神不濟為託詞。是證人戊○○偵
    查中之筆錄，雖與其在本院審理中之證言不符，而有前後不一致之情，惟相較之
    下，顯然其先前於偵查中之證述筆錄，具有較可信之特別情況，且其偵查中之筆
    錄為證明本案犯罪不可或缺之必要性證據，依據刑事訴訟法第一百五十九條之二
    之規定，其偵查中警詢及訊問筆錄具證據能力，且可採信。至證人戊○○在本院
    證述時，均已具結，且本院於其兩次證述後，均告以可能觸犯偽證罪，戊○○仍
    不願自白，寧選擇堅持對於本案重要之事項，為虛偽之陳述，其意圖影響司法公
    正性之情明顯，本院另依職權告發證人戊○○偽證罪嫌，附此敘明。再查被告乙○○與被告癸○○同居，二人同居之住處確實查獲為被告癸○○所有之第一級毒
    品海洛因九包等物，該海洛因與乙○○身上經查扣之海洛因一包，均經警送請法
    務部調查局鑑定，鑑定結果確為海洛因成分，海洛因九包部分，合計淨重十四點
    二七公克，包裝重二點九三公克，一包部分淨重０．二五公克，包裝重０．二一
    公克，有該局鑑定通知書各一件在卷為證，連同扣案物品均經提示被告等所不否
    認在卷。又查被告乙○○雖於偵查中陳述其所攜帶經警當查查獲之海洛因毒品係
    來自於「阿祥」，惟乙○○對於是否確有「阿祥」其人，始終未提出其他可資證
    明之證據，被告此種隨意指出根本不存在之人之「幽靈抗辯」，於司法實務上甚
    為常見，本院以為應由被告對於是否確有其人，先提出相當證據，令本院大致相
    信而有合理懷疑，否則不應理會被告此種無端之「幽靈抗辯」，並且乙○○於審
    理期日坦承，沒有「阿祥」其人，是隨便編的等語（參見本院九十二年十二月二
    十九日審理筆錄），至於被告乙○○另辯稱，其身上毒品並非被告癸○○所有，
    而係癸○○朋友的云云，亦未提出是否另有其人之證據以實其說，本院以為同屬
    無稽之「幽靈抗辯」，其意圖干擾司法調查之方向，掩飾其男友，即共同被告癸○○於本案中之犯行，甚為明顯。是乙○○所欲販賣予戊○○之海洛因毒品，顯
    為被告癸○○所有，另參以證人甲○○之證言，足證證人戊○○係向癸○○及乙○○購買毒品，而係由乙○○為出面交易之連絡人，被告等二人有販賣第一級毒
    品海洛因予戊○○之犯意聯絡，並相互將對方行為視為己之行為共同支配之行為
    分擔，應堪證明。至癸○○是否認識戊○○，不影響本案犯行，無調查之必要，
    附此敘明。另查公訴人所提出偵查卷內證人己○○、丁○○、壬○○三人之警詢
    筆錄，所欲證明者係癸○○意圖販賣第一、二級毒品而持有第一、二級毒品罪之
    事實，此部分既經本院變更法條並認定為共同販賣第一級毒品未遂罪，本無關聯
    ，惟查證人丁○○、壬○○二人之警詢筆錄記載曾見過或聽聞癸○○販賣第一級
    毒品等語，除聽聞部分屬傳聞證據不可採外，經本院傳喚及公訴人聲請喚證人丁○○、壬○○，均堅稱警詢所言不實，係經警授意下始為不利癸○○之陳述等語
    ，其等所言前後不一致，自不得單憑其等前後不一致顯有瑕疵所指之證言，引為
    唯一證據，是癸○○仍僅構成販賣第一級毒品未遂罪，附此敘明。至辯護人主張
    癸○○警詢中有為警以不正方法訊問之情始製作等情，本院雖仍依聲請調查並踐
    行相關調查證據程序，惟因不採警詢筆錄為證據，此部分已無另以說明證據價值
    之必要。末按本案係由員警唆使戊○○佯裝欲購買毒品，而誘出被告乙○○，再
    查獲被告癸○○，可能涉及所謂「誘捕偵查」之行為，而因誘捕偵查所取得之證
    據，有無證據能力之問題。於實體法上則另有所謂「陷害教唆」或「虛偽教唆」
    可罰性之問題，亦即教唆者（為偵查行為之人）及被教唆者（行為人即被告）是
    否均具可罰性及是否屬既遂行為之問題。本院初步以為，關於前者，即證據能力
    之有無，證據是否禁止使用之問題，除立法者以明文規範無證據能力者外，應探
    究偵查機關有無違反程序法上關於「證據取得禁止」之法定誡命規範，以及諸如
    ：（一）違背法定程序之情節；（二）違背法定程序時之主觀意圖；（三）侵害
    犯罪嫌疑人或被告權益之種類及輕重；（四）犯罪所生之危險或實害；（五）禁
    止使用證據對於預防將來違法取得證據之效果；（六）偵審人員如依法定程序有
    無發現該證據之必然性；（七）證據取得之違法對被告訴訟上防禦不利益之程度
    等各種情狀。審酌人權保障及公共利益之均衡維護，亦即衡諸憲法比例原則為審
    查標準，就具體個案為綜合之考量，概非一律認其無證據能力。刑事訴訟法第一
    百五十八條之四即有類似之明文規定。關於後者，亦即陷害教唆者及被教唆者可
    罰性之問題，因為此處之教唆者即實施誘捕行為之警員，欠缺教唆犯所應具備之
    「雙重故意」，以及教唆者對於犯罪行為之發生及發展，均有全盤且充份之掌握
    ，通常不致發生法益受侵害之結果，所以應不具可罰性，為幫助行為之戊○○自
    亦不負罪責；至於受教唆者即為犯罪行為之被告，除非可以認定其自始即無犯罪
    意念，而係受到教唆者「過度且強烈」的引誘及影響，始生行為之決意，否則原
    則上仍應處罰，蓋此處之行為人多係已有實施犯罪行為之「事前傾向」，亦即其
    等原即有犯罪之意圖及想法，教唆者所為者不過係單純之誘發而已，不影響行為
    人原有之行為決意。查本案被告乙○○，經證人戊○○電話向其購買毒品，即趨
    車前來，參以證人所述被告過去即有多次販賣毒品之行為（此部分經嚴格證明程
    序，尚難證明，詳如後述），足證被告確與戊○○認識，戊○○又非為警強迫下
    始幫助為此誘捕偵查行為，亦無疑義，是本案警員所實施之誘捕行為，尚未達積
    極且過度之嚴重程度，另言之，被告為本案犯行之行為決意，並非員警之行為而
    「強制」發生，被告自由決定其意志之空間尚甚廣，員警所為行為並未因而嚴重
    影響被告基於人格自由發展權所生之決意及行為自由，衡諸本案偵查行為及被告
    權利之並無受害或受影響極輕微之程度，警員所為誘捕行為尚稱相當，不違比例
    原則，所取得之證據，自難認無證據能力，至員警查獲被告癸○○，係依據共犯
    即被告乙○○之供述，先搜索扣押被告等屋內之毒品，再據此為由逮捕，屬另一
    合法之行為，亦不影響其證據能力。綜上所述，被告等所辯，尚不足採信，本案
    犯行明確，應予論罪科刑。
三、查本案裁判時所應適用毒品危害防制條例業於九十三年一月九日修正施行，不論
    實體上之刑罰條文或程序上類似保安處分之觀察、勒戒及強制戒治等程序法條文
    ，均有部分修正，是有新舊法比較之問題。首先本條例係於九十二年七月九日「
    整部法典」修正公布，而非部分條文修正，此可自本條例修正及公布程序窺知，
    總統府係以「總統華總一義字第０九二００一二一九三０號令修正公布全文三十
    六條；並自公布後六個月施行」文字，公布全部條文，而非公布部分條文；且修
    正後之本條例第三十六條亦規定「本條例自公布後六個月施行」，非使用本條例
    「修正條文」自公布後施行等文字，更足證之。再者，觀本條例第二十條以下之
    規定（尤其第二十條及第二十三條），關於構成實體犯罪前之程序上規定，顯然
    已簡化過去修正前可能有第二次觀察、勒戒，且五年內必須重覆強制戒治之程序
    ，已然對於觸犯本條例刑責之實體上規範產生影響，並且將第一級至第四級毒品
    之種類，均以「附表」之方式列入第二條法條中，甚且部分刑罰條文亦經加重（
    如本條例第八條第六項、第十一條第四項）或刪除（如曾經司法院大法官議決釋
    字第五五一號解釋宣告定期失效之本條例第十六條），至於各條實體犯罪之法定
    刑多未變更，亦不影響本條例係整部法典重新修正立法之情。是裁判時就實體法
    部分，應有刑法第二條「從新從輕（優）原則」之適用，並且程序法上本來應依
    據「程序從新」，即法規立即適用之法理，一律適用新法所定之程序，惟為免造
    成行為人無可預遇期的不利益，有害其對於舊程序之信賴保護，本法第三十五條
    第二項，就程序部分特例外規定「從新從優原則」之適用法律原則，明定：「前
    項情形（指修正施行前繫屬之施用毒品案件的程序從新原則規定），依修正前之
    規定有利於行為人者，適用最有利於行為人之法律」。是本條例無論實體法或程
    序法性質之法律，依法均以「從新從優」為適用原則。
四、按煙毒之遺害我國，計自中國清末以來，垂百餘年，一經吸染，萎痺終身，其因
    此失業亡家者，觸目皆是，由此肆無忌憚，滋生其他犯罪者，俯首即得；更且流
    毒所及，國民精神日衰，身體日弱，欲以鳩形鵠面之徒，為執銳披堅之旅，殊不
    可得，是其非一身一家之害，直社會、國家之鉅蠹；而欲湔除毒害，杜漸防萌，
    當應特別以治本截流為急務，蓋伐木不自其本，必復生；塞水不自其源，必復流
，本源一經斷絕，其餘則不戢自消也。「毒品危害防制條例」係鑒於煙毒之禍害
    蔓延，跨國販賣活動頻繁，而對之有所因應。故其立法目的在防止來自世界各國
    毒害，查緝流入毒品，預防及制裁與毒品有關之犯罪，亦即肅清煙毒，防制毒品
    危害，藉以維護國民身心健康，進而維持社會秩序，俾免國家安全之陷於危殆（
    司法院大法官議決釋字第四七六號解釋理由書節錄參照）。前述發人深省之文字
    係在說明毒品危害的不僅是個人的健康而已，更是對於家庭以及全體國民，乃至
    社會、國家戰力的重大危害，而欲戒除毒品，必須從斷絕來源作起。是本條例對
    於販賣、意圖販賣而持有，及單純持有毒品者，均訂有重刑刑罰之規定，以防止
    該等行為其後所可能發生之販賣、轉讓等更重大犯行，進而防堵可能發生之施用
    等損人不利己之犯行，其目的無非係在以國家之刑罰權，制裁並威嚇該等對國家
    安全及國民健康有重大危害之行為者。另按海洛因屬毒品危害防制條例第二條第
    二項第一款之第一級毒品，證人戊○○係在配合警方之偵查作為下，佯稱欲購買
    毒品，實雖無實際購毒之真意，惟被告等確實係經戊○○之誘發，而生販毒之故
    意，且經合意並依約攜帶毒品前往交付，即已著手實施販毒之行為，惟戊○○原
    無買受毒品之意思，其係虛與被告買賣毒品，真意在協助警察辦案，以求人贓俱
    獲，業如前述，是形式上縱二人已互為交付毒品及價金，但因所有販賣之犯行，
    均在偵查機關控制當中，二人事實上不可能真正完成交易毒品之行為，尤其本案
    二人尚未交易毒品，被告乙○○即為警查獲，所為應僅論以違反毒品危害防制條
    例第四條第一項、第五項之販賣第一級毒品未遂罪，另按既遂犯之刑減輕之。被
    告等行為後之本條例第四條各項之罪，業經修正公布，並於九十三年一月九日施
    行，已如前述，新舊法比較結果，修正前後之規定對被告利益輕重相等，依刑法
    第二條第一項前段，自應適用裁判時新法處斷。被告癸○○與乙○○有犯意聯絡
    ，並將乙○○販賣海洛因未遂之行為，視為己之行為而支配分擔，依刑法第二十
    八條規定，二人為共同正犯。按刑事訴訟法第三百條所規定，有罪之判決，得就
    起訴之犯罪事實，變更檢察官所引應適用之法條者，係指法院在事實同一之範圍
    內，不變更起訴之犯罪事實；亦即在不擴張及減縮原訴之原則下，於不妨害侵害
    性事實同一之範圍內，得自由認定事實，適用法律。本案公訴人於起訴書敘明「
    癸○○與乙○○意圖販賣」，而由乙○○多次販賣毒品販售予戊○○等情，是癸○○與乙○○共同販賣犯行之事實，業據公訴人起訴，雖公訴人認被告癸○○所
    犯為毒品危害防制條例第五條第一項之意圖販賣持有第一級毒品罪，惟此處販賣
    第一級毒品之犯罪事實既經起訴，核屬同一案件之相同一事實範圍，本院自得變
    更法條，並對被告癸○○踐行刑事訴訟法第九十五條之罪名變更等告知義務，不
    致對被告造成突襲之結果，而得審究。爰審酌被告等除自己施用毒品外，竟尚販
    賣毒品予他人施用，及藉製造施用毒品成癮之人，以達其等販賣毒品圖謀不法暴
    利之犯罪目的；又此販賣毒品行為所生之危害非僅使多數人之生命、身體法益受
    害，尚且危害社會、國家之健全發展等；幸本案尚未賣出毒品即為警查獲，及被
    告等於偵查及本院審理中始終否認犯行之犯後態度等一切情狀，販賣第一級毒品
    未遂罪部分，依既遂罪之法定最低刑無期徒刑，減輕均量處如主文所示之刑。末
    按查獲之毒品及專供製造或施用毒品之器具，不問屬於犯人與否，均沒收銷燬之
    ，毒品危害防制條例第十八條第一項前段定有明文；犯販賣第一級毒品罪，其供
    犯罪所用或因犯罪所得之財物均沒收之，毒品危害防制條例第十九條第一項前段
    亦有明文，凡此均係排除刑法關於沒收規定之特別規定。查被告等為警查獲扣押
    如主文所示之第一級海洛因玖包（合計淨重十四點二七公克，包裝重二點九三公
    克）及壹包（淨重０．二五公克，包裝重０．二一公克），其中包裝袋部分，因
    與所裝用之毒品無分離之可能或分離需費過鉅，不符訴訟經濟，應併同視為海洛
    因，均屬第一級毒品違禁物，依前述本條例第十八第一項前段規定，均諭知沒收
    銷燬。另查扣ＮＯＫＩＡ廠牌行動電話一支（手機序號00000000000
    0000號，使用門號為0000000000號），為被告乙○○所有，業據
    被告供承在卷，且係供本案販毒連絡用之工具，應依前述本條第十九條第一項前
    段之規定，將該行動電話一支沒收之（惟門號0000000000號，為電訊
    公司所有，不在沒收之列）。另扣案乙○○所有之其他行動電話二支、現金一萬
    一千五百元；癸○○所有之第二級毒品安非他命一包（含袋重十七．八公克）、
    安非他命吸食器一組、空袋一只、分裝夾鏈袋一包、注射毒品用針筒十支、削尖
    吸管三支、小湯匙二支、電子秤一個、監視系統一組、行動電話二支，及八萬四
    千六百元等物，均尚難證明與本案販賣海洛因毒品關，應另由檢察官為適法之處
    理。
五、至本案被告等之行為，本院以為尚未構成販賣既遂，可能與實務向來所持見解有
    異，尚有進一步說明之必要。按實務向認為所謂販賣毒品，祇要以意圖營利之意
    思，有販入或販出之行為，有一於此者，即為販賣既遂之行為，亦即如意圖販賣
    而買入毒品，縱令尚未賣出者，仍應成立販賣毒品之既遂罪，此最高法院多數判
    決之見解（如最高法院七十三年度台上字第四一五號、八十年度台上字第四九九
    二號判決等），亦為司法院為數甚多之司法行政函令所明示。本院以為，刑事法
    律條文中所謂「販賣」，依條文文義解釋，即係指賣出之意，或行為人販入後復
    行賣出者，始屬之，亦即如僅有販入而未賣出，或僅締結買賣契約而未交付標的
    物，尚不得論以販賣既遂罪，至多僅得論以販賣未遂之行為，如此方符罪刑法定
    原則及刑法謙抑性之思想。惟因販賣毒品犯行不僅侵害個人法益，甚且為嚴重侵
    害超個人法益（即國家及社會法益）之犯罪（請參見司法院大法官議決釋字第四
    六七號解釋理由書）。是國家於立法政策上，自得將實質上為危險犯之未遂行為
    ，以法益保護前置化之方式，對此類行為另行制定獨立之犯罪類型，所以毒品危
    害防制條例第五條另行規定所謂「意圖販賣而持有毒品」之犯罪型態（本條例修
    正前之肅清煙毒條例第七條第一、二、三項，及已廢止之麻醉藥品管理條例第十
    三條之一第二項第二款，均有類似之規定），並於同條例第四條第五項定有處罰
    未遂犯之明文。是前述所舉，如以販賣營利之意圖，僅販入而尚未賣出者，因毒
    品在行為人持有中，自應成立意圖販賣而持有毒品罪；至所舉僅締結買賣契約而
    尚未交付標的物毒品之行為，則應視其具體情形，有無同樣成立意圖販賣而持有
    毒品罪或販賣毒品未遂罪之可能，尚無成立販賣毒品既遂罪之情。包括最高法院
    判決在內之過去實務見解，實有違罪刑法定原則之精神，且明顯有悖法律解釋中
    之文義解釋，對「販賣」一詞為不當之擴張解釋，又無任何足以支持目的性擴張
    之情形，而須採體系或目的解釋之必要。本院以為，此類見解如出現於許多行政
    規則性質之司法行政函示中，尚不足以對於法官產生任何拘束力，至多僅突顯出
    司法行政機關因重視國家打擊販賣毒品之政策，寧採曲解法律以嚴懲犯罪，而忽
    視司法權係為保障人民權利而存在，尤其保障個案當事人不受國家公權力不法侵
    害之立場，誠屬遺憾；惟此類不當甚至違法之見解竟出現在許多最高法院之判決
    中，而可能產生（實則已產生）對下級法院法官適用法律上之拘束力，本院期期
    以為不可，實有探究此類見解所以形成之原因，並針對該成因以全面檢討更改之
    必要。
六、查本院探究最高法院所以忽視早於已修正及已廢止之肅清煙毒條例、麻醉藥品管
    理條例中即明定，至現行之毒品危害防制條例仍明定之意圖販賣而持有毒品罪，
    及販賣毒品未遂罪之適用可能性，而寧採販入、販出毒品有其一者，即構成販賣
    毒品罪見解之成因，實係受限於我國獨有之具有「相當於法律」效力（判例所以
    具法律效力，請參見司法院大法官議決釋字第一五四號解釋理由書）之最高法院
    判例之故。按現行毒品危害防制條例施行前，販賣第二級毒品安非他命等其他毒
    品之行為，係依據麻醉藥品管理條例或藥事法（其前身藥物藥商管理法）等規定
    處罰，而早在藥物藥商管理法有效施行之時代，因該法並無對於意圖販賣而持有
    偽藥或禁藥行為之處罰明文，最高法院六十六年度第一次刑事庭會議決議（最高
    法院之決議性質上應為最高法院內部為統一見解之行政規則，現行實務則至少具
    相當於判例或命令之效力，且實際上向受各級法院法官之重視，請參見司法院大
    法官議決釋字第三七四號解釋理由書）及其後之最高法院六十九年台上字第一六
    七五號判例遂有「將偽、禁藥購（買）入或賣出，有一於此，即為販賣既遂」之
    見解出現；其後並為最高法院援引於麻醉藥品管理條例規定之「販賣」安非他命
    罪之中（請參見最高法院八十年度台上字第四九九二號、八十二年台上字第六二
    八五號判決等多數判決）。最後在肅清煙毒條例所規定之販賣海洛因等毒品罪，
    實務上竟出現「相同法律文字（販賣）不宜有紛歧之結論」之想法，而寧捨該條
    例本即有之意圖販賣而持有毒品罪之規定，擴張販賣毒品罪中「販賣」之意涵，
    實務上並找出肅清煙毒條例之前，國民政府時代所施行之刑法鴉片罪及禁煙法等
    規定時，所產生之最高法院判例，以禁煙法上之販賣鴉片罪，並不以販入之後復
    行賣出為構成要件，但使以營利為目的將鴉片購入或將鴉片賣出，有一於此，其
    犯罪即為完成，均不得視為未遂（參見最高法院二十五年非字第一二三號判例）
    為理由，支持前述擴張「販賣」毒品之結論，殊不論禁煙法亦係因為與前述藥物
    藥商管理法同樣，並無意圖販賣而持有之罪，所以有該判例之故，且如認有對於
    此類僅有販入或販出，但對法益有明顯危險性，應予以前置化保護之必要，亦應
    藉由修法以達其處罰之目的，焉有以司法判決不當擴張處罰法條之文字，不僅嚴
    重違反罪刑法定原則，且與憲法法安定性原則有所牴觸，實非法治國家應有之法
    治態度，更使法院為保障人權而存在之精神蕩然無存。尤有甚者，實務上為遷就
    前述幾已塵埃落定之所謂「意圖販賣而買入後，縱尚未賣出，仍成立販賣既遂罪
    」之結論，竟再次違反文義解釋，將「意圖販賣而持有」毒品之罪，曲解為「非
    因意圖販賣而販入，乃因其他原因如受贈或寄藏而持有，嗣後始起意販賣者而言
    」（如最高法院八十二年度台上字第四０一八號、六二八五號、八十三年度台非
    字第一八四號等判決），如此見解，不僅再次無限上綱「販賣既遂」之概念，嚴
    重破壞法安定性原則，且使「意圖販賣而持有毒品罪」幾無成立之可能，架空該
    罪刑之規定，更使「販賣毒品未遂罪」之規定成為具文。再者，實務如此擴張解
    釋「販賣」之見解，已有逐漸被援引在其他訂有販賣罪刑法律之趨勢及危險（如
    懲治走私條例規定之「銷售」，商標法、專利法所規定之「販賣」），實務如此
    繼續不當擴張且戕害人權之發展，最高法院實難辭其咎。本院以為，八十七年間
    所重新修訂之毒品危害防制條例第五條既仍維持意圖販賣而持有毒品罪之規定，
    同條例第四條第五項亦仍有販賣毒品未遂罪之規定，使與販賣有關，且具嚴重危
    險性之前階段行為，均有法律得適用處罰，尚不致產生處罰上之漏洞，司法實務
    即應嚴守罪刑法定原則，重新檢討過去因時制宜，但甚為不當之司法判決，尤其
    最高法院宜儘速召開刑事庭會議，決議（或決定）對前述不當之判例、判決等不
    再適用，或逕行廢除，或限縮其適用之範圍。如此方能貫徹權力分立之意旨，使
    形成政策之立法權、執行政策之行政權，與保障人權、嚴守憲法及法律之司法權
    方得以分權制衡，以維憲法權力分立及法治國家之精神。
貳、癸○○罪公訴不受理部分，及乙○○不另為無罪之諭知、免訴諭知之部分：
一、公訴意旨另以被告乙○○基於意圖營利之概括犯意，連續於九十年八月間，連續
    多次在龍潭鄉八０四醫院對面之「萊爾富」便利商店前，以每小包二千至三千元
    不等之代價，販賣予戊○○施用之事實，因認被告違反毒品危害防制條例第四條
    第一項之販賣第一級毒品既遂罪，為連續犯等語。另認被告癸○○伺機出售第二
    級毒品安非他命而持有扣案毒品，因認被告違反同條例第五條第二項之意圖販賣
    而持有共同第二級毒品等罪等語，並依據起訴書事實所載，公訴人亦認被告乙○○亦另涉本條例第五條第二項之罪，而與癸○○為共同正犯，與其販賣第一級毒
    品部分，為數罪併罰，而漏引該罪法條，本院於準備及審理期日已補行此項罪明
    並踐行告知罪名增列之程序，尚不影響被告乙○○之防禦權。本院訊據被告等堅
    決否認有販賣毒品予戊○○，及意圖販賣而持有毒品等情，乙○○所辯內容除於
    前述同外，另辯稱並未從未販賣第一級毒品予戊○○等語；癸○○辯稱：扣案安
    非他命係為自己施用而持有等語。
二、按犯罪事實應依證據認定之，無證據不得推定其犯罪事實；又不能證明被告犯罪
    者，應諭知無罪之判決。刑事訴訟法第一百五十四條、第三百零一條第一項分別
    定有明文。復按告訴人之告訴，係以使被告受刑事訴追為目的，是其陳述是否與
    事實相符，仍應調查其他證據以資審認，最高法院五十二年台上字第一三００號
    判例亦同此見解。再按刑事訴訟上證明之資料，無論其為直接證據或間接證據，
    均須達於通常一般之人均不致有所懷疑，而得確信其為真實之程度，始得據為有
    罪之認定，若其關於被告是否犯罪之證明未能達此程度，而有合理之懷疑存在時
    ，致使無從形成有罪之確信，在刑事訴訟「罪疑唯輕」、「無罪推定」原則下，
    根據「罪證有疑，利於被告」之證據法則，即不得遽為不利被告之認定，最高法
    院七十六年台上字第四九八六號判例意旨曾強調此一原則，足資參照。另按依前
    述理由壹之一所述，戊○○於本案中除係證人地位外，其陳述於證據法則上兼具
    有「共同被告」陳述之性質，是戊○○所為不利於己之供述，自應另有補強證據
    ，始得據為本案不利被告等犯行之論斷。再按修正前肅清煙毒條例第十一條及麻
    醉藥品管理條例第十三條之三規定，犯肅清煙毒條例第五條第一項之施用毒品罪
    或犯麻醉藥品管理條例第十三條之一第二項之吸用化學合成麻醉藥品罪者，如能
    供出煙毒或麻醉藥品來源，因而破獲者，得減輕其刑，現行毒品危害防制條例第
    十七條亦有類似規定，並擴大適用範圍。是修正前吸用或販賣毒品或安非他命，
    及觸犯毒品危害防制條例第十七條所列同條例規定各罪之人，如供出（第一、二
    級）毒品或化學合成麻罪藥品命之來源，因而破獲者，既得邀減輕其刑之寬典，
    為免其等所為毒品或化學合成麻罪藥品來源之供述可能產生不利於其他共同被告
    之危險，甚至為擔保其等供述之真實性，更衡諸販賣毒品或化學合成麻罪藥品等
    罪，在修正前或現行法之規定，俱屬至少有期徒刑五年以上之重罪（本案為最輕
    無期徒刑之案件）等考量，基於憲法比例原則之要求，更應有足以令人確信其陳
    述為真實之補強證據或更具關聯性之情況證據，始能就單純因共同被告之供述，
    或證人之指證而生之販賣毒品或化學合成麻醉藥品罪為論斷。
三、查公訴人認乙○○有為前述犯行，無非係以戊○○之警詢筆錄及偵查中所為與警
    詢筆錄相符之不利或有利於己之供述為據，提起公訴；認癸○○、乙○○共同意
    圖販賣而持有第二級毒品犯行，除係以扣案屬被告等共同持有之第二級毒品安非
    他命外，另經公訴人於準備程序中另提出偵查卷內本即存在，惟起訴書未指明之
    證人己○○、壬○○、丁○○，三人警詢筆錄為佐證，其中己○○指證所駕駛為
    癸○○所有之車輛，其被查獲裝有海洛因之香煙盒為車上之物等語；壬○○指證
    曾見過癸○○販買海洛因毒品等語；丁○○指證曾見過癸○○家中有大量安非他
    命，並聽過癸○○販賣安非他命之情等語，用以佐證癸○○確有意圖販賣而持有
    第二級毒品之事實。惟查：
（一）查證人戊○○於本院準備程序中訊問，及審理期日經公訴人、辨護人交互詰問
      ，對於其警詢及偵查訊問筆錄均否認在卷，辯稱：因藥癮發作，陳述內容如何
      均不記得，偵查中檢察官告知如推翻前詞，警詢中即有誣告之嫌，所以偵查中
      未推翻警詢筆錄等語。本院以為，證人戊○○所為與偵查中不一致之陳述，以
      偵查中之陳述較具可信性，採信證人偵查中之證言，並因而依職權告發戊○○
      偽證罪嫌，業如前述。惟查乙○○堅決否認有多次連續販賣海洛因予戊○○之
      事實，且乙○○身上所查扣之海洛因毒品係查獲當日與戊○○約定販賣而攜帶
      ，其未經交易即為警查獲，為販賣未遂罪，業如前述，是該扣案毒品僅得證明
      販賣未遂之犯行，而其後於被告等共同住屋處所查扣之海洛因毒品，為被告癸○○所有，尚難證明屬乙○○所有，又無證據證明癸○○有參與連續販賣海洛
      因之事實，是本案僅有證人戊○○之單一證述，且因本院以為戊○○於證據法
      上兼具「共同被告」之地位，又查無其他足為補強戊○○證言（陳述）之證據
      ，自難僅憑單一「共同被告」之指證，認定被告乙○○犯行。是尚難證明此部
      分連續販賣第一級毒品既遂罪之事實，既不能證明被告有罪，依法本應諭知無
      罪之判決，惟公訴人認為與亦經起訴，為本院認為有罪之販賣未遂行為，有連
      續犯之裁判上一罪之關係，是不另為無罪之諭知。
（二）另查本院依職權於準備程序傳喚，及檢察察官聲請於審理期日傳喚證人己○○
      、壬○○及丁○○（己○○審理期日未到庭），均雖均不否認識癸○○，惟亦
      均否認其等警詢筆錄所言，己○○於準備程序證稱（略以）：香煙盒中之毒品
      係其自己所有，非癸○○車上之物等語；壬○○、丁○○於準備程序及審理期
      日均證稱（略以）：係警察授意其等證述見到或聽聞癸○○販毒等語。證人等
      先後陳述不一，且經本院告以警詢中如此證述可能觸犯誣告罪之情，其等亦均
      坦承警詢所言確屬不實，本院以為，證人前後不一之陳述，尚難判對其先前所
      為陳述較為可信，是自不得憑此顯具瑕疵可指之證述，作為認定被告癸○○犯
      行之依據。至被告癸○○所辯扣案安非他命係其為施用所持有之物等語，經查
      被告癸○○確因本案查獲犯行，自白有施用第一、二級毒品之事實，其尿液經
      檢驗鑑定，嗎啡及甲基安非他命成分均呈陽性反應，並經本院裁定觀察、勒戒
      ，執行後嗣認有繼續施用毒品之傾向，又經本院裁定令入戒治處所施以強制戒
      治一年，並於九十年九月十一日執行，九十一年九月十日期滿，並經檢察官於
      九十一年九月十九日，處分不起訴確定在案，此有桃園縣衛生局不法藥物尿液
      檢定書二件、本院九十年毒聲第三五三四號裁定、第三八九七號裁定正本各一
      件，強制戒治處分執行指揮書正本一件、臺灣桃園地方法院檢察署檢察官九十
      一年度戒偵字第五一八號不起訴處分書正本，分別附於本院依職權調臺灣桃園
      地方法院檢察署九十年毒偵字第三三四八號偵查卷、九十一年度戒偵字第五一
      八號偵查卷，即被告施用第一、二級毒品之案卷可證。又查被告癸○○係第一
      次施以強制戒治，有臺灣高等法院被告全國前案紀錄表一件在卷可查。依據毒
      品危害防制條例之規定，被告施用犯行應由檢察官另為不起訴處分，被告因施
      用第二級毒品持有扣案之安非他命，應堪證明；另查被告乙○○亦因本案查獲
      犯行，自白施用第一、二級毒品之事實，因係再犯本條例第十條之罪，為本院
      以九十年毒聲字第三０七０號裁定並執行施以強制戒治之處分，且此處施用第
      一、二級毒品之犯行，為本院以九十年訴字第一七六八號判決，分別判處有期
      徒刑十月及五月，及另案持有第一級毒品犯行判處有期徒刑三月，定應執行刑
      一年二月，經提起上訴，為臺灣高等法院以九十一年上訴字第三０一九號判決
      ，判處上訴駁回，再經上訴最高法院，為最高法院於九十二年一月十六，以該
      院九十二年台上字第二八三號判決，判處上訴駁回確定，此有本院各該判決書
      影本一件，及臺灣高等法院被告全國前案紀錄表一件在卷可證，被告乙○○施
      用第二級毒品之犯行，亦已確定。公訴人認被告等二人係意圖販賣而持有安非
      他命，惟被告等確有施用安非他命毒品犯行，且本案查扣安非他命量少，其供
      被告等二人施用，僅屬幾日內之份量，足認係被告等施用所持有，是非單純持
      有罪行，公訴人起訴容有誤會，此部分不能證明被告等有意圖販賣而持有第二
      級毒品罪，公訴人起訴事實既已述及被告等共同持有第二級毒品安非他命之基
      本犯罪事實，本院自仍應就其持有第二級毒品之犯行予以審理，不容置而不論
      。查被告等持有第二級毒品安非他命之行為，固係該當於毒品危害防制條例第
      十一條第二項之罪，惟被告持有該安非他命毒品之目的既係供本身施用之需，
      其持有毒品之低度犯行即為施用毒品之高度犯行所吸收，亦即持有毒品之犯行
      與施用毒品之犯行為實質上之一罪，如其施用毒品之犯行業經論科或依法定程
      序予以特別之處遇而生消滅刑罰權追訴之效果，則持有毒品部分自不得單獨另
      行訴追處罰，則本件被告癸○○施用第二級毒品安非他命部分，既經檢察官於
      戒治期滿後為不起訴處分，業如前述，被告乙○○施用第二級毒品部分，既經
      判處罪刑確定，則公訴人就被告等單純持有第二級毒品安非他命部分起訴，癸○○部分，屬檢察官起訴之程序屬違背規定，乙○○部分則業經判決確定，分
      別應依刑事訴訟法第三百零三條第一款規定為不受理之諭知，及同法第三百零
      二條第一款規定，為免訴之諭知。
據上論斷，應依刑事訴訟法第二百九十九條第一項前段、第三百條、第三百零三條第
一款、第三百零二條第一款，修正後毒品危害防制條例第四條第一項、第五項、第十
八條第一項前段、第十九條第一項，刑法第二條第一項前段、第十一條前段、第二十
八條、第二十六條前段，判決如主文。
本案經檢察官陳雅譽到庭執行職務。
中      華      民      國      九十三      年    一    月    十二      日
                            臺灣桃園地方法院刑事第二庭
                                審判長法  官  徐  培  元
                                      法  官  許  乃  文
                                      法  官  錢  建  榮
右正本證明與原本無異。
如不服本判決，應於判決送達後十日內向本院提出上訴狀( 應附繕本 )，上訴於臺灣
高等法院。
                                      書記官  劉  寶  霞
中    華      民      國      九十三      年    一    月    十六      日
附錄本案論罪科刑法條：
毒品危害防治條例第四條第二項
製造、運輸、販賣第一級毒品者，處死刑或無期徒刑；處無期徒刑者，得併科新臺幣
一千萬元以下罰金。
製造、運輸、販賣第二級毒品者，處無期徒刑或七年以上有期徒刑，得併科新臺幣七
百萬元以下罰金。
製造、運輸、販賣第三級毒品者，處五年以上有期徒刑，得併科新臺幣五百萬元以下
罰金。
製造、運輸、販賣專供製造或施用毒品之器具者，處一年以上七年以下有期徒刑，得
併科新臺幣一百萬元以下罰金。
前四項之未遂犯罰之。
